【裁判字號】    89,訴,1026
【裁判日期】    890915
【裁判案由】    大陸人民條例等
【裁判全文】
臺灣板橋地方法院刑事判決                        八十九年度訴字第一二六號
    公  訴  人  臺灣板橋地方法院檢察署檢察官
    被      告  甲○○
                中華民國臺灣地區旅行證編號：八七出字第三三○三三○五九號
                心額滿，現責付於臺北縣警察局板橋分局警員丙○○
    被      告  丁○○
右列被告因違反臺灣地區與大陸地區人民關係條例案件，經檢察官提起公訴（八十九
年度偵字第二八四七號），本院判決如左：
    主  文
甲○○、丁○○共同違反不得使大陸地區人民非法進入臺灣地區之規定，甲○○處有
期徒刑捌月；丁○○處有期徒刑肆月，緩刑肆年。
    事  實
一、甲○○係大陸地區人民，其與在大陸地區之前夫俞兆建（未到案，亦未經起訴）
    明知乙○○係大陸地區人民，欲進入臺灣地區工作賺錢，遂由甲○○在臺灣地區
    覓得丁○○，三人乃基於偽為結婚使乙○○得以臺灣地區人民配偶身分非法進入
    臺灣地區工作之犯意聯絡，由俞兆建向乙○○收取人民幣九萬元為報酬後，於民
    國八十八年六月二日由相互間並無結婚意思之丁○○、乙○○先在大陸地區福建
    省福州市民政局辦理結婚登記取得結婚證。丁○○、甲○○、俞兆建、乙○○（
    未據起訴）均明知上開結婚因係惡意串通，欠缺結婚之真意而為無效，仍基於共
    同之犯意聯絡，由丁○○在返回臺灣地區後，於八十八年七月十六日，持大陸地
    區結婚證、大陸地區福建省福州市公證處證明書、財團法人海峽交流基金會證明
    函等文件，至臺北縣三重市第一戶政事務所依戶籍法辦理與乙○○之結婚登記及
    換發配偶欄為乙○○之國民身分證，使該戶政事務所公務員於職務上所掌之戶籍
    登記簿、戶口名簿、戶籍謄本等公文書上為不實結婚登記之記載，並在所掌換發
    丁○○之國民身分證配偶欄上為配偶「乙○○」之不實登載，足以生損害於戶政
    機關戶籍及身分管理之正確性。於辦妥結婚登記後，再由丁○○與甲○○於八十
    八年八月九日一同前往內政部警政署入出境管理局，由丁○○持前開使公務員登
    載不實之戶籍謄本及丁○○之國民身分證，以配偶來臺名義申請乙○○入境臺灣
    地區而行使之，並獲核准。其後乙○○即於八十八年九月十五日以丁○○配偶身
    分入境臺灣地區，二人並於翌日即同年月十六日偕同至臺北縣警察局三重分局光
    明派出所報到，以不實夫妻之身分，使該管區警員於所掌管之入境人口申報流動
    人口登記聯單及暫住人口戶卡片之公文書上（起訴書誤載為戶口查察記事卡）不
    實登載二人為夫妻關係及乙○○於來臺居留期間居住於臺北縣三重市○○○路七
    一巷三十號二樓，致生損害於警政機關對轄內居民管理之正確性。甲○○、俞兆
    建先後陸續在臺灣地區與大陸地區給付新臺幣（下同）九萬五千元之報酬予丁○○，而乙○○於來臺後不久，即開始於臺北縣境內四處工作，並未與丁○○同居
    ，嗣於八十八年十二月十五日下午二時四十分許為警查獲。
二、案經臺北縣警察局板橋分局報告臺灣板橋地方法院檢察署檢察官偵查起訴。
    理  由
一、訊之被告丁○○固不否認經被告甲○○、俞兆建之介紹而前往大陸地區與大陸地
    區人民乙○○辦理結婚登記，返臺後至戶政事務所辦理結婚登記，並與被告甲○○一同前往入出境管理局辦理乙○○之入臺申請，於乙○○抵臺後偕同前往臺北
    縣警察局三重分局光明派出所報到，被告甲○○、俞兆建並陸續給付伊九萬五千
    元等情，惟與被告甲○○均矢口否認右揭犯行，被告甲○○辯稱根本不認識丁○○及乙○○，被告丁○○則辯以與乙○○是真的結婚云云。經查，上開犯罪事實
    ，迭據證人乙○○於警訊、偵查及本院中證述綦詳，被告丁○○於偵查中亦自白
    不諱。雖被告甲○○、丁○○於本院審理中以前開情詞置辯，惟：被告丁○○如
    何與被告甲○○認識，經由其與俞兆建介紹而至大陸地區與乙○○辦理結婚登記
    ，並由其等負擔至大陸之來回機票與取得九萬五千元報酬，而被告丁○○並與甲○○一同前往內政部警政署入出境管理局辦理乙○○之入境申請等情，業經被告
    丁○○先後於警訊、偵查及本院審理中自承甚詳，且與證人乙○○均陳稱乙○○
    入境臺灣時係由被告甲○○與丁○○一起前往接機等語（參本院八十九年七月十
    四日訊問筆錄），足見被告甲○○所辯不認識被告丁○○與乙○○云云，顯非實
    在。又乙○○係為到臺灣工作賺錢才與被告曾某結婚，並不是真的要與其結婚，
    此亦據證人乙○○結證在卷屬實，參以被告亦自承與證人乙○○結婚取得九萬五
    千元之之報酬、與乙○○結婚後未曾發生過性關係、乙○○來臺不久即外出工作
    打工而未與之同居等情（參本院八十九年七月十四日訊問筆錄），顯與結婚係男
    女以長久共同生活為目的相互結合之情形有異，足見被告丁○○並無與乙○○真
    正結婚之意思，而係為取得被告甲○○、俞兆建所給付之報酬，方與乙○○偽為
    結婚以使之以探親名義進入臺灣地區工作。是以被告甲○○、丁○○所為前開辯
    解，俱屬事後圖卸之詞，不足採信。此外，復有國人入出境端末查詢報表二份、
    臺北縣三重市第一戶政事務所八十九年五月一日八九北縣重一字第八九○五二六
    二號函附戶籍謄本乙份、結婚登記申請書影本乙份、大陸地區福建省福州市公證
    處公證書影本乙份、財團法人海峽交流基金會證明函影本乙份、結婚證影本乙份
    、內政部警政署入出境管理局八十九年五月六日八九境信昌字第二六四八五號函
    附大陸地區人民進入臺灣地區旅行證申請書影本乙份、大陸地區人民進入臺灣地
    區保證書影本乙份、戶籍謄本影本乙份，及臺北縣警察局三重分局八十九年七月
    四日八九北警重刑字第一六九○五號函附暫住人口戶卡片影本乙份、入境人口申
    報流動人口登記聯單乙份附卷足憑；另被告丁○○於八十八年七月十六日至臺北
    縣三重市第一戶政事務所辦理與乙○○之結婚登記時，尚申請換發背面填載有配
    偶為「乙○○」之國民身分證，此據被告坦認不諱，並經本院當庭勘驗其國民身
    分證所載內容屬實（參本院八十九年七月十四日訊問筆錄）。綜上所述，本件事
    證明確，被告二人之犯行均堪予認定。
二、按臺灣地區人民與大陸地區人民結婚之方式及其他要件，依行為地之規定，臺灣
    地區與大陸地區人民關係條例第五十二條第一項定有明文。而大陸地區現施行之
    中華人民共和國民法通則第五十八條第一項第四款規定：惡意串通，損害國家、
    集體或第三人利益之行為無效。查被告丁○○係在臺灣地區設有戶籍之臺灣地區
    人民，乙○○為大陸地區人民，其二人在大陸地區福建省結婚，依上開規定其結
    婚之要件須依行為地即大陸地區之法律定之，而其二人雖曾於福建省福州市民政
    局辦理結婚登記，實則彼等並無結婚之合意，而係出於與被告甲○○、俞兆建之
    共謀，其目的在於使與乙○○得以申請來臺，已如前所述，是被告丁○○與乙○○間結婚之行為，顯係惡意串通之行為，揆諸大陸地區上開法律規定，應屬無效
    。再按大陸地區人民非經主管機關許可，不得進入臺灣地區，臺灣地區與大陸地
    區人民關係條例第十條第一項定有明文，而大陸地區人民，其父母、配偶或子女
    在臺灣地區設有戶籍者，得申請進入臺灣探親，大陸地區人民進入臺灣地區許可
    辯法第三條第一項第三款亦規定甚明，被告丁○○、甲○○係為達到使大陸人民
    乙○○得依上開規定入境臺灣地區之目的，由被告丁○○與乙○○虛偽辦理結婚
    ，並此為由申請來臺，非但其結婚無效，且其等係以徒具外觀合法形式之結婚，
    藉以規避對大陸地區人民進入臺灣地區之管制，自仍屬非法之方式。核被告二人
    所為，均係犯刑法第二百十六條、第二百十四條之行使使公務員登載不實文書罪
    ，又其等使大陸地區人民非法進入臺灣地區，違反臺灣地區與大陸地區人民關係
    條例第十五條第一款之規定，應依同條例第七十九條第一項之罪論科。被告丁○○、被告甲○○與未到案之大陸地區人民俞兆建間，就使大陸人民非法進入臺灣
    地區之犯行，有犯意聯絡與行為分擔，為共同正犯。被告甲○○、被告丁○○與
    乙○○、俞兆建間，就行使使公務員登載不實犯行亦有犯意聯絡與行為分擔，亦
    為共同正犯。其等先後二次使公務員登載不實之犯行，時間緊接，方法相同，所
    犯係構成要件相同之罪，為連續犯，應依刑法第五十六條之規定以一罪論。又所
    犯使公務員登載不實之低度行為，為行使之高度行為所吸收，不另論罪。被告二
    人所犯上開二罪間，有方法與結果之牽連犯關係，依刑法第五十五條之規定，應
    從較重之臺灣地區與大陸地區人民關係條例第七十九條第一項之罪論處。爰審酌
    被告二人犯罪之動機、目的、手段、所造成臺灣地區對大陸地區人民入境管理之
    危害、被告甲○○係本件犯行之主謀，惡性較被告丁○○為重，及被告丁○○就
    部分犯罪事實坦認，犯後態度尚稱良好等一切情狀，分別量處如主文所示之刑，
    以示儆懲。又被告丁○○前未曾受有期徒刑以上刑之宣告，此有臺灣高等法院檢
    察署刑案紀錄簡覆表在卷足按，其因一時貪圖小利，短於思慮致罹本件犯行，且
    其現為六十八歲，年事已高，經此次起訴審判後，當能知所警惕，信無再犯之虞
    ，爰併宣告緩刑四年，以啟自新。
三、公訴意旨尚以被告丁○○以不實之結婚事項聲請換發配偶為乙○○之國民身分證
    ，而使警察機關即管區派出所於所掌管之戶卡片、口卡片上為不實之結婚登記，
    丁○○並於八十八年八月九日於內政部警政署入出境管理局，以不實之夫身分填
    具保證書，申請乙○○來臺，並填寫「大陸地區人民進入臺灣地區旅行申請書」
    、「大陸地區人民進入臺灣地區保證書」，使承辦公務員於所掌管之公文書上審
    核，准許乙○○持旅行證進入臺灣地區，並發給旅行證乙枚，因認被告二人就上
    開行為另涉有使公務員登載不實之犯行。惟：
  (一)按行為非出於故意或過失者，不罰，刑法第十二條第一項定有明文。查現行警察
    機關製作之口卡片、戶卡片，係依戶警聯繫作業要點第三條規定：「分駐（派出
    ）所警勤區佐警接到戶籍登記申請書副本後，應依戶口查察作業規定過錄於戶口
    查察簿及實施動態複查，並應按旬將戶籍登記申請書副本彙送警察分局轉送警察
    局，憑以註記口卡片」，及戶口查察作業規定第肆點第三項第一款、第四項第一
    款之規定，依戶籍登記申請書副份資料登載，是以此等文書之製作係為使警察機
    關遂行其治安維護之任務，依上開規定所為，並非依戶籍法之規定所為之登載，
    究其實質應屬行政機關內部之文書，人民於辦理各項戶籍登記時，實無從認識其
    所為之戶籍登記事項除在戶籍登記簿及其他戶政機關所掌之文書上有所登載外，
    尚會經由機關間之通報而由警察機關另在口卡片、戶卡片上有所登載，既就警察
    機關因其所為戶籍登記而於口卡片、戶卡片上登載無所認識，則就此自無犯罪之
    故意可言。是被告丁○○固以不實之結婚事項聲請換發配偶為乙○○之國民身分
    證，而使警察機關即管區派出所於所掌管之戶卡片、口卡片上為不實之結婚登記
    ，惟其就此於主觀上並無故意，已如前述，揆諸上開法律規定，自不構成使公務
    員登載不實之犯行。
  (二)按刑法第二百十四條所謂使公務員登載不實事項於公文書罪，須一經他人之聲明
    或申報，公務員即有登載之義務，並依其所為之聲明或申報予以登載，而屬不實
    之事項者，始足構成，若其所為聲明或申報，公務員尚須為實質之審查，以判斷
    其真實與否，始得為一定之記載者，即非本罪所稱之使公務員登載不實，最高法
    院七十三年度臺上字第一七一○號判例足資參照。查入境管理事涉國家安全，入
    出境管理機關對外國人或大陸地區人民所提出之入境申請自有實質審查之權，茍
    發現申請入境之事實並非真實，自得予以駁回，而非僅能作形式上之審查，一經
    申請人提出申請文件即予准許。況大陸地區人民如以與臺灣地區人民虛偽結婚之
    方式申請入境來台，在其入境後經發覺者，治安機關尚得依臺灣地區與大陸地區
    人民關係條例第十八條第一項第一款、臺灣地區與大陸地區人民關係條例施行細
    則第十三條之規定，逕行強制出境，則入境申請之審核機關於審核大陸地區人民
    入境申請時，自亦難認無實質審查之權。至於是否因礙於兩岸現實環境無法至大
    陸地區查證，此乃因客觀條件致查證能力受有限制之問題，與該機關是否有實質
    審查權無涉。本件被告二人以不實之結婚事項由向內政部警政署入出境管理局為
    大陸地區人民乙○○申請進入臺灣地區，使承辦公務員於所掌管之公文書上審核
    ，准許乙○○持旅行證進入臺灣地區，並發給旅行證乙枚，因內政部警政署入出
    境管理局對是項入境申請有實質審核之權，已如前述，則被告二人所為自無構成
    使公務員登載不實犯罪之餘地。
  (三)是以公訴意旨所指上開部分，原應為無罪之諭知，惟公訴意旨認此部分與前開論
    罪科刑部分有連續犯之裁判上一罪關係，爰不另為無罪之諭知。
四末查公訴意旨犯罪事實欄記載被告丁○○於乙○○入境後，偕同至管區派出所報到
  ，以不實夫妻之身分，使該管區警員製作乙○○之戶口查察記事卡，並不實登記乙○○於來臺居留期間居住於臺北縣三重市○○○路七一巷三十號二樓。惟按警政機
  關之戶口查察記事卡，係依戶口查察作業規定第四點第五項第一款，以口為單位，
  註記有素行紀錄人口及無素行紀錄而有治安顧慮人口之素行資料，由警勤區佐警負
  責查記保持常新，是以此項戶口查察記事卡顯係由警勤區佐警依其查察所得而為記
  載，並非依人民之申請而為登載；且被告丁○○與乙○○於向臺北縣警察局三重分
  局光明派出所報到後，該所係就乙○○申報流動人口及其與被告丁○○之夫妻關係
  製作暫住人口戶卡片、入境人口申報流動人口登記聯單，此有臺北縣警察局三重分
  局八十九年七月四日八九北警重刑字第一六九○五號函附上開文件在卷可參，是被
  告使該派出所承辦人員不實登載之公文書，應係「暫住人口戶卡片」、「入境人口
  申報流動人口登記聯單」，公訴意旨所稱「戶口查察記事卡」顯係誤載，應予更正
  ，附此敘明。
據上論斷，應依刑事訴訟法第二百九十九條第一項前段、臺灣地區與大陸地區人民關
係條例第十五條第一項、第七十九條第一項、刑法第十一條前段、第二十八條、第五
十六條、第二百十六條、第二百十四條、第五十五條、第七十四條第一款、罰金罰鍰
提高標準條例第一條，判決如主文。
本案經檢察官陳銘祥到庭執行職務。
中      華      民      國      八十九      年      九    月    十五    日
                                臺灣臺北地方法院刑事第二庭
                                    審判長法  官  梁  宏  哲
                              法  官  林  春  長
                                          法  官  楊  博  欽
右正本證明與原本無異。
如不服本判決，應於判決送達後十日內，向本院提出上訴狀。
                                          書記官  韓  毓  寧
中      華      民      國      八十九      年      九    月    十五    日
附錄本案論罪科刑法條全文：
臺灣地區與大陸地區人民關係條例
第十五條
    左列行為不得為之：
    一  使大陸地區人民非法進入臺灣地區。
    二  招攬臺灣地區人民未經許可使之進入大陸地區。
    三  使大陸地區人民在臺灣地區從事未經許可或與許可目的不符之活動。
    四  僱用或留用大陸地區人民在臺灣地區從事未經許可或與許可範圍不符之工作
    五  居間介紹他人為前款之行為。
第七十九條
    違反第十五條第一款規定者，處五年以下有期徒刑、拘役或科或併科新台幣五十
    萬元以下罰金。以犯前項之罪為常業者，處一年以上七年以下有期徒刑，得併科
    新台幣一百萬元以下罰金。
    第一項之未遂犯罰之。
中華民國刑法
第二百一十六條
    行使第二百十條至第二百十五條之文書者，依偽造、變造文書或登載不實事項或
    使登載不實事項之規定處斷。
第二百一十四條
    明知為不實之事項，而使公務員登載於職務上所掌之公文書，足以生損害於公眾
    或他人者，處三年以下有期徒刑、拘役或五百元以下罰金。


司法院資訊處製作；財團法人民間司法改革基金會備份。
